【裁判字號】    99,上訴,3071
【裁判日期】    991109
【裁判案由】    誣告
【裁判全文】
臺灣高等法院刑事判決                99年度上訴字第3071號
上  訴  人
即  被  告  丙○○
輔  佐  人  甲○○
選任辯護人  楊淑華律師
上列上訴人因誣告案件，不服臺灣臺北地方法院98年度訴字第15
58號，中華民國99年7 月22日第一審判決（起訴案號：臺灣臺北
地方法院檢察署98年度偵字第20022 號），提起上訴，本院判決
如下：
    主  文
上訴駁回。
    事  實                                                                
一、丙○○明知鄭○○（原名鄭○○）為有配偶之人（嗣於民國
    95年12月28日與其夫乙○○離婚），仍於95年9 月1 日晚間
    至翌日凌晨某時，在丙○○所經營位於臺北市○○區○○路
    5 段150 巷325 弄11號之「○○文理補習班」內，與鄭○○
    發生性交行為。嗣乙○○得知上情後，於96年4 月23日向臺
    灣臺北地方法院檢察署對鄭○○、丙○○提出妨害家庭告訴
    ；丙○○明知自己確有與鄭○○為相姦之性交行為屬實，竟
    意圖使乙○○受刑事處分，於96年6 月11日具狀向臺灣臺北
    地方法院檢察署提出告訴，虛構95年9 月1 日深夜，鄭○○
    至其「○○文理補習班」，佯稱被家人趕出要求借宿，又以
    害怕為由要其留下陪伴，其後竟失態自行脫衣並在其身上磨
    蹭，然兩人並未有直接性接觸，並以鄭○○與乙○○一搭一
    唱，女的假裝可憐要借錢，男的以惡煞姿態出現，恐嚇要其
    簽下一千萬元的字條，而誣指乙○○捏詞誣告其妨害家庭，
    涉犯刑法第169 條第1 項誣告罪等罪名，致使刑事偵查程序
    妄為開始。嗣乙○○誣告案件經臺灣臺北地方法院檢察署檢
    察官偵查結果，認為嫌疑不足，而以96年度偵字第16904 號
    為處分不起訴處分。
二、案經乙○○訴由臺灣臺北地方法院檢察署檢察官偵查起訴。
    理  由
一、按被告以外之人於審判外之言詞或書面陳述，除法律有規定
    者外，不得作為證據，刑事訴訟法第159 條第1 項固有明文
    。然依同法第159 條之5 規定：「被告以外之人於審判外之
    陳述，雖不符前4 條之規定，而經當事人於審判程序同意作
    為證據，法院審酌該言詞陳述或書面陳述作成時之情況，認
    為適當者，亦得為證據。當事人、代理人或辯護人於法院調
    查證據時，知有第159 條第1 項不得為證據之情形，而未於
    言詞辯論終結前聲明異議者，視為有前項之同意」，其立法
    旨趣無非係慮及傳聞證據未經當事人之反對詰問予以核實，
    原則上先予排除，惟若當事人已放棄詰問或未聲明異議，基
    於證據資料愈豐富，愈有助於真實發見之理念，且強化言詞
    辯論主義，法院仍可承認該傳聞證據之證據能力。本案所引
    供述證據及非供述證據之證據能力，經檢察官、被告及其辯
    護人於本院表示無意見，並同意引為本案證據（見本院卷第
    60頁），而迄本案言詞辯論終結前，檢察官、被告及其辯護
    人均無聲明異議，本院審酌該言詞陳述或書面陳述作成時之
    情況，該證據之取得並無不法，認為以之作為本案證據亦屬
    適當，且經本院合法調查，自有證據能力。
二、被告之辯解：
    訊據上訴人即被告矢口否認有與鄭○○為相姦之性交行為，
    辯稱：我沒有與鄭○○發生任何性關係，95年9 月1 日當天
    她來找我，晚上睡在我的補習班教室地板上，我當天沒有與
    她發生性關係，我知道她已婚，當天晚上她是來找我哭訴她
    老公會打她，他們夫妻感情不好，我不知道他為何來找我；
    幫她租房子是因為她說只有我能夠幫忙她，租金是我出的，
    出了幾個月我不曉得；不知道為何她寫給我的信函中提到與
    我做愛的事；之前多次承認與鄭○○發生性關係，那是在檢
    察官說若我不承認的話就不相信我說的話，我是順應檢察官
    。9 月1 日晚上甲○○有來找我，是在翌日凌晨十二點過後
    不久，當時鄭○○在教室裡面，我怕甲○○會誤會所以沒有
    讓他們見面等語。辯護人為被告辯護意旨略以：原審僅以「
    被告與鄭○○有發生通姦之性行為」此點有無虛構為其審判
    範圍，而非以「被告對告訴人乙○○提告之全部告訴內容」
    有無虛構為其審判範圍，顯有已受請求之事項未予判決之違
    法，本案審判範圍應同時審判被告所有對乙○○提起誣告之
    告訴內容是否有虛偽之情形，而非恣意挑選「被告與鄭○○
    發生一次性關係」之一點；又被告是否與鄭○○發生任何一
    次性關係，對於被告所訴鄭○○及乙○○兩人之誣告案而言
    ，並非對於案情有重要關係之事項，不足以影響被告所訴誣
    告案件之「有無妨害性自主」、「有無發生如鄭○○所指前
    後矛盾之發生性關係時間、地點、次數」，因此被告縱令有
    任何虛偽，亦無須負偽證之責；再原審漏未審酌「乙○○、
    鄭○○意圖以仙人跳方式，利用司法途徑向被告不法取財」
    此一對被告有利之事證；前案96年度偵字第8035號、96年度
    偵字第9706號，被告分別為「妨害性自主」及「妨害家庭」
    之被告，縱令被告前後陳述不一，導致認為被告係在虛構事
    實，但因國家承認被告有不證己罪之權利，所以被告為脫免
    己罪之目的，法律上亦有合法權利得為前後不一之表述，且
    此不一致之表述與誣告罪之構成要件不符等語。
三、經查：
  (一)乙○○前以被告與其配偶鄭○○有性交行為及使鄭○○脫離
    家庭，於96年4 月23日向臺灣臺北地方法院檢察署對被告提
    出通（相）姦、和誘之告訴，經檢察官偵查結果，以97年度
    調偵字第524 號就通姦部分聲請簡易判決處刑，和誘部分則
    為不起訴處分。嗣原審法院審理結果，認為乙○○前已宥恕
    鄭○○，不得對鄭○○提出告訴，且依告訴不可分原則，對
    於共犯之被告亦不得為告訴，於98年6 月10日以97年度易字
    第2808號刑事判決公訴不受理，檢察官不服提起上訴，經本
    院於98年7 月31日以98年度上易字第1763號判決上訴駁回確
    定，業經本院調卷核閱無訛。
  (二)被告於96年6 月11日，以乙○○與鄭○○欲陷其受刑事處分
    ，捏詞誣告其妨害性自主（96年度偵字第8035號）及妨害家
    庭（96年度偵字第9706號），並向其恐嚇勒索一千萬元；並
    以「被告鄭○○於95年9 月1 日深夜，不請自來告訴人在信
    義路5 段小巷內的補習班，被告以被家人趕出為由，先佯稱
    想借宿、害怕，後竟用手撫摸告訴人，甚至自行脫衣在告訴
    人身上磨蹭，雖未真有直接性接觸，但告訴人確實受到震驚
    及刺激」為由，具狀向臺灣臺北地方法院檢察署對於乙○○
    、鄭○○提出告訴，認渠兩人涉犯刑法第169 條第1 項誣告
    罪、第305 條恐嚇罪、第346 條第1 項恐嚇取財罪，案經該
    署分案96年度他字第5405號誣告案件偵查。經檢察官偵查後
    ，認為乙○○誣告嫌疑不足，於96年8 月31日分案96年度偵
    字第16904 號為不起訴處分等情，亦經本院調取上開案卷審
    閱屬實。
  (三)嗣乙○○以被告明知其與鄭○○間有為相姦之性交行為，然
    竟意圖使其受刑事處分，誣指其上開妨害家庭告訴為誣告，
    於98年2 月3 日具狀向臺灣臺北地方法院檢察署對被告提起
    本案誣告告訴，亦有告訴人乙○○98年2 月3 日刑事告訴狀
    一紙在卷可稽（見98年度他字第1646卷第1 頁）。
  (四)基此，被告有無構成刑法第169 條第1 項之誣告罪，係以被
    告主觀上有無意圖使乙○○受刑事處分，而客觀上虛構事實
    ，向該管公務員誣告犯罪，為其成立要件。因之本案爭點在
    於被告是否確有與鄭○○發生相姦之性交行為？如其確有與
    鄭○○為相姦之性交行為，然卻虛構鄭○○於上開時間至其
    補習班時，係自行寬衣解帶在其身上磨蹭，其並無與鄭○○
    發生性交行為等事實，而向有偵查犯罪權限公務員指訴乙○○提出之妨害家庭告訴係屬誣告，使刑事偵查程序妄為開始
    ，即應成立刑法第169 條第1 項之誣告罪。辯護意旨以被告
    是否有與鄭○○發生性行為，並非本案誣告罪構成要件之主
    要待證事實云云，尚無可採。
  (五)被告有無與鄭○○為相姦之性交行為？雖被告於97年6 月24
    日、7 月10日、98年8 月10日檢察官偵查時均否認有與鄭宇
    晴為性交行為（見98年度他字第1646號卷第32頁、第101 頁
    、136 頁），然查：
    1.被告初於96年3 月24日警詢時供承：「……【鄭○○】苦
      苦哀求我收留她……我就安排在臺北市○○區○○路5 段
      1 50巷325 弄11號1 樓『○○文理補習班』住一個晚上，
      我要回家，他要我留下來陪她她說會怕，我有留下來陪她
      （日期不記得約晚上12點多）她之前跟我講說已離婚，之
      後跟我講說僅簽字沒有離婚，當天晚上就跟代號0000-000
       0【按指鄭○○】發生性行為」、「共發生一次性行為，
      95年8 月間（幾日我不記得晚上約12點左右……）」、「
      這次是她自願的，她自己脫衣服的，我沒有強迫她，我生
      殖器有放進代號0000-0000 生殖器內，但沒有在體內射精
      ……」（見98年度偵字第20022 號卷第8 至9 頁）；於96
      年6 月8 日檢察事務官詢問時供承：「我只有在95年9 月
      1 日跟她發生性行為一次，而且是她主動來找我，在補習
      班的儲藏室的地板上發生關係」、「（問：當時你已知道
      鄭○○已婚又有小孩？）是。當時她一直誘惑我」（見96
      年度偵字第9706號卷第11頁）；於96年6 月21日檢察事務
      官詢問時供述：「（問：你於95年9 月1 日晚上補習後何
      時與鄭○○在補習班和室或儲藏室之床墊上或地板上發生
      性行為？）當天晚上補習後10點多，在補習班的和室（儲
      藏室）木地板上」、「... 除了前面講的那一次其他都沒
      有」等語（見96年度偵字第9706號卷第30至31頁）。則被
      告於96年3 月24日、96年6 月8 日、96年6 月21日偵查時
      已自承於95年9 月1 日與鄭○○發生性交行為。甚且，被
      告於95年12月22日經告訴人前往上址補習班乙○○質問時
      ，亦坦承與鄭○○發生性關係長達4 個月，其對不起乙○○等語（見98年度他字第1646號卷第4 頁、本院卷第91頁
      ），此有譯文、錄影光碟及被告自書之悔過書各一份在卷
      可考（見98年度他字第1646號卷第14頁、原審卷第200 頁
      ），而上開錄影光碟及譯文，經原審法院前案妨害家庭案
      件98年4 月22日審理時勘驗結果，確為乙○○與被告之對
      話，對話內容與譯文內容相符，而錄影時被告並無特殊表
      情，已如前述，堪認被告自白係出於任意性。
    2.被告雖辯稱錄影光碟及悔過書係遭乙○○脅迫所為云云。
      惟被告並未提出證據佐證，所辯已難採信，且參以前揭原
      審法院勘驗筆錄，被告於錄影時並無特殊表情，且錄影當
      日既僅乙○○一人前往被告補習班，被告如否認有與鄭宇
      晴為相姦之性交行為，自當理直澄清事實，豈會因乙○○
      之質問即反於真實而承認，且乙○○獨自一人衡情又如何
      能脅迫被告？其辯解不合情理，至為灼然，被告雖以：「
      因為我當時被乙○○脅迫，他一人來到我工作地點，勒住
      我脖子脅迫我，因為當時只有我一人，雖然乙○○只有一
      人來，但是我已經要開始上課，乙○○說若我不妥協的話
      ，他要對我的學生、家人不利，所以我怕接下來會有很多
      學生、家長進來會被波及到，所以我才拍下DVD 」云云（
      見98年度他字第1646號卷第102 頁），則以當時既已屆上
      課時間，應有眾多學生、老師進出補習班，倘被告在辦公
      室內遭乙○○勒住脖子加以恐嚇，被告何以不大聲呼救請
      人報警處理，反而簽下「因我與鄭○○發生婚外情，並發
      生性行為，長達四個月，我願真心悔改，並賠償高先生一
      切要求」之悔過書，且任乙○○錄影存證，而自毀清譽？
      其空言辯解，顯足採信。再被告以其警詢、偵查筆錄係因
      詢問時疲勞、緊張、害怕而承認云云。惟承前所述，被告
      於95年12月22日向乙○○承認有與鄭○○有相姦之性交行
      為，並書立悔過書，於96年3 月24日警詢、96年6 月8 日
      、96年6 月21日偵查時均供承有與鄭○○發生性交行為，
      則以被告上開4 次自白時間相隔半年之久，豈有可能4 次
      陳述均有疲勞、緊張、害怕之情形而違背本意為相同且不
      利於己之陳述？所辯實不足採。
    3.又被告於上開時地與鄭○○發生相姦之性交行為，除據被
      告自白外，並據證人鄭○○於96年6 月15日、6 月29日檢
      察事務官詢問時證述：95年9 月1 日晚上補習班下課後，
      與被告在補習班和室內發生性關係（見96年6 月15日、6
      月29日檢察事務官詢問筆錄，96年度偵字第16904 號卷附
      9706號偵查影卷第22、35頁，96年度他字第3667號影卷第
      4 頁），並核與鄭○○於原審法院97年度易字第2808號妨
      害家庭案件98年2 月18日審理時證述：「與被告在補習班
      內的一間和室發生性行為」結證之地點相符（見98年度他
      字第1646號卷第74頁反面即原審法院97年度易字第2808號
      丙○○妨害家庭案之98年2 月18日審判筆錄影本），並有
      鄭○○於95年11月20日寄予被告之信函，內容載明：「我
      乃你的同居人」、「愛你make love 會呻吟」、「我發現
      每天去找你之後，只要中間空一格沒去，就會好想念」、
      「跟你做愛超舒服的，你是第一個讓我feel舒服的人」、
      「我不要你當我的王子，我要你做我的幸福」、「我要我
      們在一起只有快樂」（見5405號他卷第10頁至第14頁），
      益證被告確有與鄭○○發生性交行為。至於證人鄭○○雖
      於前案妨害家庭案件檢察官97年6 月24日及97年7 月8 日
      偵查時證述未與被告發生性行為（見98年度他字第1646號
      卷第32、37頁），惟此已據證人鄭○○於妨害家庭案件原
      審法院審理時證稱：那時候我是因為想要保護被告，可是
      後來98年1 月被告跟檢察事務官說要告乙○○恐嚇取財及
      告我偽證，所以我現在才會把實話說出來等語（見原審法
      院97年度易字第2808號卷第228 頁），此部分證言自不足
      採為對被告有利之證據。
    4.再原審函請法務部調查局就「丙○○幫鄭○○租房子」、
      「丙○○幫鄭○○辦手機」、「丙○○有與鄭○○發生性
      關係」等三項問題，對被告及鄭○○進行測謊，結果鄭宇
      晴均答以肯定答案，經測試無情緒波動之反應，研判未說
      謊；而被告均答以否定答案，經測試呈情緒波動反應，研
      判有說謊，有法務部調查局測謊報告書一份在卷可稽（見
      原審卷第97、131 頁）；參諸該等測謊測試係經被告、鄭
      宇晴同意配合，並經測謊員告知得隨時中止受測，測謊員
      亦經良好之專業訓練與相當之經驗，測謊儀器品質良好且
      運作正常，被告與鄭○○之身心及意識狀態正常，測謊環
      境良好，無不當之外力干擾，亦有測謊過程參考資料包含
      測謊同意書、身心狀況調查表、數字測試、測謊問卷內容
      題組、生理記錄圖、測謊儀器運作情形、測謊施測環境評
      估、施測者專業證明等各一份附卷足憑（見原審卷第98至
      119 頁、第132 至146 頁），亦足佐證被告上開95年12月
      22日、96年3 月24日、96年6 月8 日、96年6 月21日歷次
      自白及鄭○○證述二人曾發生性行為，應非虛捏，可以採
      信。至於被告雖否認有為鄭○○租屋及辦手機等情，並聲
      請原審及本院調查證據（見原審法院卷第234 至236 頁、
      本院卷第79頁），惟本案公訴意旨僅指被告涉嫌虛構其從
      未與鄭○○發生性交行為之事實而誣告乙○○，並未包括
      被告和誘鄭○○之犯嫌，則被告有無為鄭○○承租房屋及
      辦理手機門號，與事實之認定並無影響，此部分證據之調
      查自無必要，況被告於96年3 月24日警詢、96年7 月18日
      檢察事務官訊問時，已供承95年12月有為鄭○○承租臺北
      市○○○路○ 段435 巷2 號7 樓房屋，租賃契約係其與房
      東所簽等語（見8836號偵查卷第18頁，第5405號他卷第73
      頁）。
    5.再被告辯稱95年9 月1 日晚間9 時起至翌日凌晨1 時離去
      補習班止，均有他人陪同，其無可能與鄭○○發生性交行
      為云云。惟查：
    (1)證人張○○於原審證稱：其當天先到，鄭○○後到，其與
      被告討論海報設計之際，鄭○○均在旁觀看，且由鄭○○
      擔任模特兒由其拍照，其待在補習班期間，全程與被告、
      鄭○○在一起，離開時，即在門口遇到甲○○來接被告（
      見原審卷第206 頁至反面）。證人甲○○證稱：其在門口
      遇到張○○，被告從補習班出來，兩人一起離開，沒有注
      意看裡面還有何人等語（見原審卷第206 頁反面至第207
      頁）。是依證人張○○、甲○○所證，95年9 月1 日晚間
      至翌日凌晨，被告係先與張○○討論設計案，俟張○○離
      開之際，甲○○即抵達接被告離開，時間緊接，被告與鄭
      宇晴應無獨處之時機。
    (2)然對照被告前於97年6 月18日提出之答辯狀陳述：「……
      9 月1 日晚間10點半至11點之間，鄭女突然隻身現身補習
      班，造訪剛下課之被告（來訪當時丙○○尚有兩位友人在
      場），兩人交談至丙○○欲關門回家時，鄭女突哭訴被家
      人趕出無處可去，要求借宿等語……情急之下，不疑有他
      遂同意鄭女以補習班房間之椅子湊著休息。此時丙○○在
      櫃檯等甲○○，俾便一起回家……孰料鄭女突然在房間內
      大叫，被告丙○○衝進去時，只見鄭○○全身一絲不掛，
      撲向丙○○，因空間太小丙○○站著被鄭女壓在牆壁上；
      鄭女如同『鋼管女郎』隨即對丙○○全身上下其手及拉下
      丙○○之長褲拉鍊加以撫摸……此時適值丙○○未婚妻甲○○來接丙○○，因而脫困出去……」等語（見98年度他
      字第1646號卷第21頁反面），則被告答辯狀自承當晚雖有
      兩位友人在場，但伊與鄭○○「兩人交談至丙○○欲關門
      回家」，又被告答辯狀稱鄭○○在房間內大叫、伊衝進去
      云云，均與證人張○○證述其與被告討論設計案、鄭○○
      在旁觀看不同。倘依證人張○○、甲○○所述，被告當晚
      從未離開渠等之視線範圍，鄭○○豈有可能不顧另有他人
      在補習班內，而逕自大叫、脫光衣服？顯與常情有悖。何
      況，被告於98年10月5 日原審準備程序時復供稱：「那時
      候張○○還有甲○○都有在場……張○○離開之前，甲○○就到了，當時鄭○○就坐在旁邊，還沒有去睡覺」（見
      原審卷第31頁），與其前揭答辯狀辯稱鄭○○進入房間內
      脫光衣服大叫一情，更顯不符。
    (3)再證人張○○雖稱被告與其討論設計案時，鄭○○在旁觀
      看，由其拍照云云，然證人鄭○○於原審結證：「如果有
      朋友來找丙○○，他通常會先叫我躲在和室。我從來沒有
      遇過他跟朋友談事情，我人在旁邊」（見原審卷第298 頁
      反面），佐以證人甲○○證述：沒有見過鄭○○本人，我
      每天去接丙○○，就是沒有看過她，我知道有這個人（見
      原審卷第208 頁反面），是當時甲○○每天至補習班接送
      被告，卻從未見過借住在補習班之鄭○○，可見被告應係
      刻意使鄭○○迴避他人，既然如此，被告怎可能讓鄭○○
      全程在旁觀看伊與張○○討論設計案長達4 小時，且任由
      張○○為鄭○○拍照留存？於情於理均難相信。鄭○○證
      稱有他人在補習班時，被告會讓其躲起來一情，較屬可採
      。
    (4)又證人張○○所謂其當晚與被告討論海報設計一案，固據
      張○○證稱：海報設計案是被告接下，介紹給其設計（見
      原審卷第204 頁、第205 頁反面），證人甲○○證稱：被
      告接案，委由其當時任職之○○印刷廠印刷輸出云云（見
      原審卷第209 頁），惟設計稿件與印刷輸出本屬二事，此
      經原審法院詢問合作金庫承辦人員稱該設計案係由華眾國
      際科技股份有限公司負責，有公務電話紀錄在卷足稽（見
      原審卷第290 頁），此設計案顯與被告個人無關，亦非委
      由當時被告父親擔任負責人之○○印刷實業有限公司（見
      原審法院卷第276 至283 頁，下稱○○印刷公司）負責設
      計工作。則張○○證稱95年9 月1 日晚間與被告討論海報
      設計案云云，亦與事實不合，況○○印刷公司先後由被告
      父親鄭○○、小舅李○○擔任負責人，經被告具狀陳明在
      卷（見原審卷第276 、281 頁），甲○○竟於作證時稱：
      「印刷廠叫○○印刷……老闆姓名我也不知道，我只知道
      他叫阿明」（見原審卷第209 頁反面），甲○○撇清關係
      之證詞益令人懷疑其憑信性。
    (5)綜上，證人張○○證述於95年9 月1 日晚間至翌日凌晨陪
      同被告之證詞，證人甲○○證述於95年9 月2 日凌晨至補
      習班接被告離開之證詞，既有諸多瑕疵可指，均難採為有
      利於被告之證據。
    6.被告上開於警詢及檢察事務官訊問時之供述既有其他積極
      證據補強，足證被告與鄭○○於95年9 月1 日晚間至翌日
      凌晨某時，確有在上開地點為相姦之性交行為，且被告明
      知鄭○○當時係有配偶之人，則其行為已符合刑法239 條
      相姦罪之構成要件。被告雖另辯稱：通姦一案經原審法院
      97年度易字第2808號刑事判決公訴不受理，可見通姦事實
      不存在云云。惟查，妨害家庭前案，法院係以告訴人乙○○已對鄭○○宥恕，基於告訴不可分，故亦不得對共犯即
      被告提出告訴，因而判決公訴不受理確定；蓋法院對於提
      起自訴或公訴之案件，應先為形式上之審理，如經形式上
      審理後，認為欠缺訴訟之要件，即應為形式之判決，毋庸
      再為實體上之審理（最高法院72年台上字第4481號判例參
      照），該案既未針對被告有無與鄭○○相姦之實體事實為
      為認定，則本案被告究有無誣告乙○○，自應調查被告有
      無與鄭○○為相姦之性交行為，此乃誣告罪之主要待證事
      實，不受前案不受理判決之拘束，被告此部分辯解，亦有
      誤會。
  (五)按刑法上之誣告罪，本不限於所告事實全屬虛偽時，始能成
    立，倘所告事實之一部分係出於故意虛構，仍不得謂非誣告
    」（最高法院20年上字第662 號判例）。再若以自己親歷之
    事實，堅指他人有犯罪行為，向該管公務員告訴，因非出於
    誤會或懷疑而係出於故為虛構者，即無解於誣告罪之構成（
    最高法院91年度台上字第2951號判決意旨參照）。再「誣告
    為妨害國家審判權之犯罪，誣告人者雖有使人受刑事或懲戒
    處分之故意，但祇能就其誘起審判之原因令負罪責，故以一
    狀誣告數人者，祇成立一誣告罪」（最高法院18年上字第90
    4 號判例），無適用刑法第55條從一重處斷之餘地（同院49
    年台上字第883 號判例意旨參照）。被告於95年9 月1 日既
    與鄭○○有為相姦之性交行為，此為被告親身經歷之事實，
    然其竟虛構95年9 月1 日晚間鄭○○雖有至其補習班，惟僅
    鄭○○一人失態脫衣並對其磨蹭，兩人並未發生性交行為等
    事實，而向有偵查犯罪權限之臺灣臺北地方法院檢察署檢察
    官告訴，誣指乙○○對其所提出之妨害家庭告訴係屬誣告，
    至使刑事偵查程序妄為開始，縱其所申告之犯罪事實除乙○○涉犯刑法169 條第1 項誣告罪外，尚有刑法第305 條恐嚇
    罪、第346 條第1 項恐嚇取財罪及鄭○○涉犯刑法第169 條
    第1 項誣告罪，然其所申告之全部犯罪事實，只須其一足可
    證明被告係故意虛構者，此部分即應成立誣告罪，不以全部
    犯罪事實均出於虛構者為必要，自無庸再調查被告與鄭○○
    全部通姦行為之次數、時間、地點及方式，及鄭○○有無妨
    害性自主誣告及乙○○、鄭○○有無恐嚇取財犯行。被告辯
    稱本案審判範圍應調查其所申告之全部犯罪事實是否全部均
    為誣告，及原審漏未就乙○○、鄭○○共同為仙人跳犯行審
    酌云云，應屬誤會。
  (六)綜上所述，被告明知鄭○○為有配偶之人，仍於95年9 月1
    日晚間至翌日凌晨某時止，在上址補習班與鄭○○發生相姦
    之性交行為，惟其不滿乙○○對其提起妨害家庭告訴，竟於
    該妨害家庭案件原審法院為公訴不受理判決之翌日，意圖使
    乙○○受刑事處分，虛構95年9 月1 日晚間鄭○○雖有至其
    補習班，惟僅鄭○○一人失態脫衣並對其磨蹭，兩人並未發
    生性交行為等事實，而向有偵查犯罪權限之臺灣臺北地方法
    院檢察署檢察官告訴，誣指乙○○對其所提出之妨害家庭告
    訴係屬誣告，至使刑事偵查程序妄為開始，被告誣告犯行，
    事證明確，應予依法論科。
四、核被告所為，係犯刑法第169條第1項誣告罪。
五、原審認被告誣告犯行事證明確，適用刑法第169 條第1 項，
    並審酌：被告係高學歷智識之人，又為人師表，明知與當時
    為有配偶之鄭○○發生性交行為，已涉犯相姦罪嫌，且經乙○○提出告訴，竟仍不知悔悟，反向臺灣臺北地方法院檢察
    署申告乙○○誣告，以圖陷乙○○於罪，規避自己責任，其
    犯罪惡性、手段及造成損害非輕；且被告除於95年12月22日
    、96年3 月24日、96年6 月8 日、96年6 月21日自白與鄭宇
    晴發生性行為外，此後即一再飾詞狡辯，均如前述，犯罪後
    毫無悔悟，且迄今未與乙○○達成和解，態度不佳；惟斟酌
    被告與鄭○○、乙○○之訴訟糾紛，起因於鄭○○指控被告
    妨害性自主，嗣臺灣臺北地方法院檢察署檢察官認為被告罪
    嫌不足，以96年度偵字第8035號處分不起訴在案，被告因而
    認為鄭○○、乙○○聯手誣陷伊，雙方積怨甚深，及被告誣
    告乙○○之動機等一切情狀，量處有期徒刑5 月，經核認事
    用法均無違誤，量刑亦屬允當，應予維持。被告上訴仍執前
    詞否認誣告犯行，並以：我沒有與鄭○○發生性關係，鄭雅
    文的日記與事實不符，有造假之嫌，悔過書是告訴人脅迫我
    寫的，若我不寫的話要對學生和家長說我與他太太有染，所
    以我不得不寫，原來我有租房子給鄭○○住，他要我代簽約
    ，後來房東換人，由鄭○○自行與新房東簽約，現在他提出
    的是他自己與新房東簽的租約，95年12月22日告訴人來找我
    時，是用手勒住我的脖子脅迫我寫悔過書、拍攝自白光碟，
    他也沒有看我的手機，95年9 月1 日當天她來找我，晚上睡
    在我的補習班教室地板上，我當天沒有與她發生性關係，我
    知道她已婚，當天晚上她是來找我哭訴她老公會打她，他們
    夫妻感情不好，我不知道他為何來找我云云，指摘原判決不
    當。惟查：被告於95年12月22日於其所經營之補習班內書立
    悔過書及拍攝光碟，並無遭乙○○脅迫，已如前述，再被告
    確有為鄭○○承租房屋及申辦易付卡手機，除為被告所自承
    外，並據證人鄭○○證述在卷，且此部分與被告所犯誣告罪
    之事實無關，核無調查之必要，被告上訴為無理由，應予駁
    回。
據上論斷，應依刑事訴訟法第368條，判決如主文。
本案經檢察官沈世箴到庭執行職務。
中    華    民    國    99    年    11    月    9     日
                  刑事第八庭  審判長法  官  張傳栗
                                    法  官  劉嶽承
                                    法  官  黃斯偉
以上正本證明與原本無異。
如不服本判決，應於收受送達後10日內向本院提出上訴書狀，其
未敘述上訴之理由者並得於提起上訴後10日內向本院補提理由書
（均須按他造當事人之人數附繕本）「切勿逕送上級法院」。
                                    書記官  王宜玲
中    華    民    國    99    年    11    月    9     日

附錄：本案論罪科刑法條全文
中華民國刑法第169條第1項
（誣告罪）
意圖他人受刑事或懲戒處分，向該管公務員誣告者，處7年以下
有期徒刑。
意圖他人受刑事或懲戒處分，而偽造、變造證據，或使用偽造、
變造之證據者，亦同。

司法院資訊處製作；財團法人民間司法改革基金會備份。
